臺灣桃園地方法院民事判決　　　　　　　95年度訴字第1009號
原　　　告　中華商業銀行股份有限公司
法定代理人　戊○○
訴訟代理人　乙○○
被　　　告　丙○○
　　　　　　丁○○
上列當事人間請求塗銷所有權移轉登記等事件，於民國96年7 月
23日言詞辯論終結，本院判決如下：
    主      文
原告之訴駁回。
訴訟費用由原告負擔。
    事實及理由
甲、原告主張：(一)訴外人旺虹興業股份有限公司（下稱旺虹公司
    ）於民國90年12月6 日邀同訴外人劉秋香、柯水池及被告丙○○為連帶保證人，簽訂放款借據及本票，向原告借款新臺
    幣（下同）400 萬元，借款期間自90年12月10日起至91年12
    月10日止，且被告丙○○曾於90年10月31日書立個人資料表
    ，表明坐落桃園縣桃園市○○段284 地號土地所有權應有部
    分100,000 分之87，及其上同段1097建號之建物門牌號碼同
    縣市○○○街193 號8 樓房屋（下合稱系爭房地）為其所有
    ，且為自用。嗣因旺虹公司自91年8 月2 日起即未依約按期
    償付本息，依系爭契約之約定其借款債務視為全部到期，共
    計積欠借款本金360 萬元，經原告聲請臺灣苗栗地方法院以
    及本院，分別對旺虹公司、劉秋香以及被告丙○○發支付命
    令，業由臺灣苗栗地方法院以91年度促字第15388 號支付命
    令命旺虹公司、劉秋香連帶如數給付，以及本院以91年度促
    字第61912 號支付命令命被告丙○○給付，並均已確定在案
    。(二)又於旺虹公司違約未償還系爭借款時，原告曾向本院聲
    請假扣押裁定，並於91年9 月間調查被告丙○○財產資料，
    發現被告丙○○竟已於91年6 月17日以買賣為登記原因，將
    其所有系爭房地，辦理所有權移轉登記與其配偶即被告丁○○，且於行為當時，被告丙○○除系爭房地外，並無其他足
    以清償原告債權之財產，原告乃於95年2 月10日聲請本院以
    95年度裁全字第1265號假處分裁定，提供擔保後，聲請本院
    以95年度執全字第1480號假處分執行後，旋即於同年95年5
    月16日提起本件訴訟。(三)按債務人所為之無償行為，有害及
    債權者，債權人得聲請法院撤銷之；前條撤銷權，自債權人
    知有撤銷原因時起，1 年間不行使，或自行為時起經過10年
    而消滅，民法第244 條第1 項、第245 條分別定有明文。次
    按借貸契約一經成立，債務人所有之財產即為債權人之總擔
    保，如所為處分財產之行為，致積極財產顯形減少，而害及
    債權無法獲償者，即屬詐害行為，債權人自可聲請法院撤銷
    之，以保全債務人之責任財產。第按債務人之全部財產為總
    體債權人之共同擔保，債權人應於債權之共同擔保減少至害
    及全體債權人利益時，得行使撤銷權；又債權人行使撤銷訴
    權，僅以債務人之行為，於行為時致債權人之債權不能獲得
    滿足，始得為之，且債權人可保全之債務人責任財產，以債
    之關係成立時之狀態為準，債權發生當時之責任財產為債務
    人之信用基礎。末按債務人有積極減少其財產之行為時，債
    權人得撤銷該行為，以回復其財產上之權利，債權人為保全
    其債權，得以自己之名義代位行使債務人之權利。另依最高
    法院88年台上字第976 號判決意旨，倘若債務人之詐害債權
    行為足以減低其清償能力者，顯然已損及債權人之債權，不
    論其本身借款或保證債務是否已屆清償期，債權人仍得行使
    其撤銷權。經查，被告丙○○本應就系爭借款負連帶保證人
    責任，並以其所有系爭房地之財產為原告債權之總擔保，惟
    其竟以夫妻間買賣為原因，將系爭房地移轉登記予其配偶即
    被告丁○○，致被告丙○○之積極財產顯形減少，又被告間
    為夫妻關係，依一般社會通念，多為無償贈與行為，亦即實
    無買賣價款之支付。而被告間所為無償贈與之行為，除客觀
    上已積極使財產顯形減少外，該無償行為亦足以危害到原告
    債權之安全，且原告就被告丙○○對第三人之存款債權執行
    ，僅獲償757 元，則被告丙○○將系爭房地無償贈與被告丁○○，自有害於原告之債權，又自被告為該無償行為時起迄
    今未逾10年，故原告之撤銷權尚未消滅。為此，爰依民法第
    244 條第1 項、第2 項規定，提起本件訴訟等語，並聲明：
    被告間於91年6 月17日就坐落桃園縣桃園市○○段284 地號
    土地所有權應有部分100,000 分之87及其上同段1097建號即
    門牌號碼桃園縣桃園市○○○街193 號8 樓建物所有權全部
    所為之所有權移轉行為應予撤銷；被告應將前項土地及建物
    於91年6 月17日以買賣為原因向桃園縣八德市地政事務所為
    之所有權移轉登記予以塗銷。
乙、被告丙○○、丁○○均未於本件言詞辯論期日到庭辯論，亦
    未提出任何準備書狀為何聲明或陳述。
丙、得心證之理由：
  一、按當事人喪失訴訟能力或法定代理人死亡或其代理權消滅
      者，訴訟程序在有法定代理人或取得訴訟能力之本人，承
      受其訴訟以前當然停止；第168 條至第172 條及前條所定
      之承受訴訟人，於得為承受時，應即為承受之聲明，民事
      訴訟法第170 條、第175 條第1 項分別定有明文。經查，
      原告之法定代理人於本件審理中，由甲○○變更為戊○○
      ，此有原告提出行政院金融監督管理委員會函、中央存款
      保險股份有限公司函、原告公司變更登記表各1 件在卷可
      稽（參本院卷第176 頁至第178 頁）。是原告由其新任法
      定代理人戊○○具狀聲明承受本件訴訟，核與上開規定並
      無不合，自應准許。
  二、被告均經合法通知未於言詞辯論期日到場，核無民事訴訟
      法第386 條各款所列情形，爰依原告聲請，由其一造辯論
      而為判決。
  三、原告主張如上開甲、(一)所載之事實，業據提出與其陳述相
      符之放款借據、本票、支付命令及確定證明書為證，堪信
      為真實。是原告主張其為被告丙○○之債權人乙節，應為
      可採。
  四、按「債務人所為之無償行為，有害及債權者，債權人得聲
      請法院撤銷之。債務人所為之有償行為，於行為時明知有
      損害於債權人之權利者，以受益人於受益時亦知其情事者
      為限，債權人得聲請法院撤銷之。」民法第244 條第1 項
      、第2 項定有明文。所謂害及債權或有損害於債權人之權
      利者，係指債務人之無償或有償行為至債權人之債權無法
      獲得滿足而言，準此。債務人雖有減少財產或增加債務之
      行為，但以其資產、信用及勞務等尚足以清償債務時，對
      於債權既無妨礙，債權人自不得請求撤銷之。次按「當事
      人主張有利於己之事實者，就其事實有舉證之責任。」民
      事訴訟法第277 條本文亦有明文。準此，就債務人之行為
      害及債權之事實，應由主張撤銷該詐害行為之債權人負舉
      證之責任。原告主張被告丙○○於91年6 月17日以買賣為
      登記原因，將系爭房地所有權移轉登記與被告丁○○乙節
      ，業據提出土地登記謄本及建物登記謄本為證，堪信為真
      實。被告丙○○之上開行為，雖係減少其財產之行為，但
      原告既主張該行為害及其債權，依上開說明，自應由原告
      就其債權因被告丙○○之上開行為致不能獲得滿足（清償
      ）之事實負舉證之責任。經查：原告主張其前已對被告丙○○對於第三人之存款債權及薪資債權為強制執行，但其
      債權並未因此獲得滿足乙節，故經本院依職權調取本院94
      年度執字第32107 號強制執行事件卷宗查明無誤。惟依原
      告提出被告丙○○之財產歸屬資料清單以觀，被告丙○○
      仍有對於「餘軒食品有限公司」、「岳聖實業股份有限公
      司」及「旺虹興業股份有限公司」之投資，其金額各為
      500 萬元、50萬元及632 萬元（見本院卷第234 頁)。 又
      被告丙○○尚欠原告本金2,013,884 元，自94年1 月2 日
      起至清償日止按週年利率百分之五計算之利息，就此部分
      ，核計自94年1 月2 日起至本件言詞辯論終結之日即96年
      7 月23日止之利息為257,391 元〔2,013,884 ×0.05×2
      （年）＋2,013,884 ×0.05÷365 （日）×203 （日）＝
      257,391 〕及自94年2 月2 日起至清償日止，在6 個月以
      內部分，按上開利率百分之十，超過6 個月部分，按上開
      利率百分之二十計算之違約金，就此部分，核計自94年2
      月2 日起至本件言詞辯論終結之日即96年7 月23日止之違
      約金共為44,816元〔2,013,884 ×0.05×0.1 0.1 ÷2＋
      2,013,884 ×0.05×0.2 ＋2,013,884 ×0.05×0.2 ÷
      365 （日）×356 （日）＝44,816〕，總計被告所欠原告
      之金額為2,316,091 元（2,013,884 ＋257,391 ＋44,816
      ＝2,316,091） ，被告丙○○之上開投資金額合計則為
      1,182 萬元，遠大於其上開所欠，而原告並未證明其已對
      於被告丙○○之上開投資（財產）為強制執行而無效果，
      或其債權不能自上開投資獲得滿足，則原告主張其債權因
      被告丙○○之本件所有權移轉行為致不能獲得滿足，亦即
      被告丙○○之上開行為害及其債權乙節，自不能採信。原
      告既不能證明被告丙○○之上開行為害及其債權，則不論
      被告丙○○之上開行為為無償或有償，原告均不能取得首
      揭規定所示之撤銷權。
  四、從而，原告依民法第244 條第1 項、第2 項規定，為如其
      聲明欄所示之請求，於法無據，不能准許，應予駁回。
丁、訴訟費用負擔之依據：民訴訟法第78條。
中    華    民    國    96    年     8     月    20   日
                  民事第三庭  法　官　林望民
以上正本係照原本作成。
如對本判決上訴，須於判決送達後20日內向本院提出上訴狀。
中  　華　　民　　國　　96　  年　   8 　  月　  20   日
                              書記官  劉彩華
